【裁判字號】    90,自,274
【裁判日期】    901009
【裁判案由】    侵占
【裁判全文】
臺灣臺南地方法院刑事裁定                            九十年度自字第二七四號
    自  訴  人  甲○○
    被      告  乙○○
右列被告因侵佔案件，經自訴人提起自訴，本院裁定如左：
    主  文
自訴駁回。
    理  由
一、自訴意旨略稱：
    自訴人於民國八十九年五月間將自有之資金新台幣貳萬元正，委請被告無償代為
    保管，雙方並約定自訴人得視需要隨時向被告無息取回代管之標的物。同年六月
    自訴人欲向被告取回代管之標的物時，始知標的物已遭挪用，被告為求自訴人之
    諒解，自行開立支票一紙交付自訴人，並言明九十年一月三十一日歸還，詎被告
    自此避不見面，經自訴人履次催討，被告均置之不理。綜右所陳被告意圖為自己
    不法之所有而侵佔自己持有他人之物行為，顯見已觸及刑法第三百三十五條侵占
    罪。
二、按法院或受命法官於自訴案件第一次審判期日前訊問及調查結果，如認為案件有
    刑事訴訟法第二百五十二條至第二百五十四條之情形者，得以裁定駁回其自訴，
    同法第三百二十六條第三項定有明文。
三、按犯罪事實應依證據認定之，無證據不得推定其犯罪事實，此即證據裁判主義之
    宗旨；又不能證明被告犯罪者，即應諭知無罪之判決，刑事訴訟法第一百五十四
    條、第三百零一條第一項分別定有明文。就此，歷來最高法院於諸多判例中進一
    步加以闡釋，例如：
    （一）廿九年上字第三一０五號判例稱：「刑事訴訟法上所謂認定犯罪事實之證
          據，係指足以認定被告確有犯罪行為之積極證據而言，該項證據自須適合
          於被告犯罪事實之認定，始得採為斷罪資料」；
    （二）卅年上字第四八二號判例稱：「事實審法院對於證據之取捨，依法雖有自
          由判斷之權，然積極證據不足證明犯罪事實時，被告之抗辯或反證縱屬虛
          偽，仍不能以此資為積極證據應予採信之理由」；
    （三）卅年上字第八一六號判例稱：「認定不利於被告之事實，須依積極證據，
          苟積極證據不足為不利於被告事實之認定時，即應為有利於被告之認定，
          更不必有何有利之證據」；
    （四）四十年台上字第八六號判例稱：「事實之認定，應憑證據，如未能發現相
          當證據，或證據不足以證明，自不能以推測或擬制之方法，以為裁判基礎
          」。
    又按關於告訴人指訴之證據力，歷來實務之見解，例如：
    （一）最高法院五十二年台上字第一三００號判例稱：「告訴人之告訴，係以使
          被告受刑事訴追為目的，是其陳述是否與事實相符，仍應調查其他證據以
          資審認」；
    （二）同院卅二年上字第六五七號判例稱：「被害人所述被害情形如無瑕疵可指
          ，而就其他方面調查又與事實相符，則其供述未始不足據為判決之基礎」
          ；
    （三）同院六十一年台上字第三０九九號判例稱：「被害人之陳述如無瑕疵，且
          就其他方面調查又與事實相符，固足採為科刑之基礎，倘其陳述尚有瑕疵
          ，則在未究明前，遽採為論罪科刑之根據，即難認為適法」。
    綜合上開規定暨判例意旨可知，告訴人之指訴必須在無瑕疵，且復有其他積極適
    合之證據可證明其指訴與事實相符時始得採取；倘無積極適合之證據可證明犯罪
    事實時，即使被告無法提出有利之證據，或被告之辯解為虛偽者，仍應認定被告
    並無告訴人所指訴之犯罪事實。亦即，認定犯罪事實所憑之證據，必須適於為被
    告犯罪事實之證明者，始可做為論罪之依據。所謂之證據，係指合法之積極證據
    ，就犯罪事實能力具體之證明者而言。故被告否認犯罪事實所持之辯解縱使不能
    成立，如無積極證據足以證明其犯罪行為，自不能以推測或擬制之方法以為裁判
    之基礎。凡此，最高法院並著有八十八年度台上六七三一號判決、八十八年度台
    上六七二五號判決、八十年度台上五一八號判決、七十九年度台上二五二八號判
    決及七十八年度台上一九八一號判決可供酌。
四、經查，本件自訴人於提起自訴時固以書狀載明自訴意旨如前揭所述，然於本院九
    十年九月三日訊問時則又翻稱：我的朋友楊志明欠我錢要還我，因為我不在，所
    以交給乙○○，但乙○○沒有將錢交給我，將錢花掉，乙○○的出生年月日不清
    楚，大概四、五十歲云云。足見自訴人前後所述，先稱係將自資金委請被告無償
    保管云云，嗣則稱朋友要還錢，自訴人不在，交給被告云云，基本重要事實岐異
    甚大，則自訴人之指訴是否屬實已有可疑。九十年九月三日訊問時，本院進而命
    自訴人提出系爭支票及退票理由單用供調查，自訴人稱改天再補云云，然經本院
    定期九十年十月八日進行審理，自訴人經合法傳喚，無正當理由而未到庭，亦未
    補提系爭支票退票理由單或其他事證到院用供調查。是以，揆諸前開說明，自訴
    人之指訴既有瑕疵，且又無其他積極適合之證據足以證明被告犯有侵占罪行，本
    案即有刑事訴訟法第二百五十二條第十款「犯罪嫌疑不足」之情事，爰依法裁定
    駁回本件自訴，如主文所示。
五、據上論斷，應依刑事訴訟法第三百二十六條第三項、第二百五十二條第十款裁定
    如主文。
中      華      民      國      九十      年      十      月      九    日
                              臺灣臺南地方法院刑事第一庭
                                    法  官   蘇義洲
右正本證明與原本無異。
如不服本裁定，應於裁定送達後五日內向本院提出抗告狀( 應附繕本 )。
                                    書記官   岑  玢
中      華      民      國      九十      年      十      月      九    日


司法院資訊處製作；財團法人民間司法改革基金會備份。
